臺灣高等法院刑事判決
111年度交上易字第191號
上  訴  人  
即  被  告  劉政毅


上列上訴即被告人因過失傷害案件，不服臺灣新竹地方法院110
年度交易字第28號，中華民國111年4月29日第一審判決（起訴案
號：臺灣新竹地方檢察署109年度偵字第10881號），提起上訴，
本院判決如下：
    主  文
上訴駁回。
    事  實
劉政毅於民國109年7月15日17時57分許，騎駛車牌號碼000-000
號普通重型機車，沿新竹縣芎林鄉文山路由竹北往竹東方向行駛
，行經文山路1158號前，欲迴轉至對向車道時，原應注意車輛迴
車前，應暫停並顯示左轉燈光或手勢，看清無來往車輛始得迴轉
，而依當時情況判斷，並無不能注意之情事，竟疏未注意，未顯
示方向燈光即貿然迴轉未禮讓行進中之車輛優先通行，適有鄧美
玲騎駛之車牌號碼000-0000號普通重型機車，沿同路段由竹東往
竹北方向直行至該處，見狀閃避不及，兩車因而發生碰撞，致雙
方均人車倒地，劉政毅受有不明之傷害，鄧美玲則受有右手遠端
橈骨、尺骨骨折、左大腿、左小腿、右膝及右肘挫傷等傷害。劉
政毅肇事後，於有偵查犯罪權限之機關或人員未發覺其犯罪前，
即向據報到場處理之警員坦承為肇事車輛駕駛人，自首並接受裁
判。
    理  由
甲、程序部分
壹、本件當事人對於本判決所引用下述被告以外之人於審判外之
    陳述，均未爭執其證據能力，復未於言詞辯論終結前聲明異
    議，本院審酌該等證據作成時並無不當取得情形，認以之作
    為本案證據亦屬適當，依刑事訴訟法第159條之5規定，均有
    證據能力。
貳、本判決所引用之其他非供述證據，查無違反法定程序取得之
    情形，依同法第158條之4反面解釋，均具證據能力。 　　
乙、實體部分
壹、得心證之理由
　　訊據被告固坦承騎乘機車與告訴人鄧美玲騎乘之機車發生碰
    撞，且對於告訴人受傷之事實並不爭執，惟否認過失傷害犯
    行，辯稱：本案跟我迴轉與否無關，是告訴人來撞我，告訴
    人受傷是前世的因果，我並未犯罪。經查：
一、被告於事實欄所示時間，騎乘機車沿新竹縣芎林鄉文山路行
    駛，行經文山路1158號前，與告訴人所騎乘之機車發生碰撞
    ，雙方均人車倒地，告訴人並受有前揭傷勢等情，業經被告
    、證人即告訴人鄧美玲分別供證在卷（偵卷第4-9、33、36
    頁，原審卷第89、91、164-168頁），並有道路交通事故草
    圖及現場圖、道路交通事故調查報告表（一）、（二）、現
    場及車損照片、告訴人之國立臺灣大學醫學院附設醫院新竹
    生醫園區分院及新竹分院診斷證明書2紙（偵卷第10-20頁）
    可憑，此部分事實，已可認定。
二、本件車禍發生之經過，證人即告訴人歷次證述如下：
（一）警詢中證稱：我當時沿芎林鄉文山路往竹北方向騎駛，行
      經文山路1158號前，我看到被告在對向車道，並且停在路
      中間不動，過了約3秒，被告突然迴轉，我反應不及，直
      接與被告發生碰撞，我因此受有診斷書所載之傷勢（偵卷
      第6-9頁）。
（二）檢察事務官詢問中證稱：我從芎林往竹北方向直行，被告
      是對向車，停在中線上，他可能準備迴轉，以為我會讓他
      ，因為被告保持停止狀態，且被告沒有打方向燈，我就繼
      續直行，我們距離約1-2個機車車身時，被告突然迴轉，
      我閃避不及，我的左側車身撞到被告右中側車身（偵卷第
      33頁）。
（三）原審審理中證稱：109年7月15日17時57分許，我騎乘車號
      000-0000的機車在新竹縣○○鄉○○路0000號前與被告騎乘車
      號000-000的機車發生車禍事故，當時我從客戶家離開要
      返家，在文山路上，芎林往竹北方向行駛，被告是我對向
      車，突然迴轉到我直行之車道，導致我剎車不及而發生本
      案車禍事故，我機車的左前方與被告右側車身中後方而發
      生碰撞。被告要迴轉時沒有打方向燈，也沒有用手勢輔助
      （原審卷第164-166頁）。
（四）關於車禍發生前告訴人為直行車（竹東往竹北方向直行）
      、被告在對向車道（竹北往竹東方向）欲迴轉至告訴人之
      車道、被告迴轉時未打方向燈、雙方車輛發生碰撞之位置
      （告訴人機車之左前方與被告機車右中側車身）等節，告
      訴人前後指證大致相符，堪認非虛。
三、告訴人之指證有如下補強證據可佐：
（一）徵諸被告警詢中所供「（問：你迴轉時有無打方向燈？）
      沒有」（偵卷第8頁），以及檢察事務官詢問時供稱「我
      想迴轉」、「我沒打方向燈」、「（問：告訴人說你是在
      她的對向，要迴轉往竹北方向，有何意見？）『對』，我都
      已經轉過去到這裡了…對方既然知道我已經轉過去到這裡
      ，為何不煞車…」（偵卷第36頁反面），可見被告明確承
      認原本往竹東方向行駛，欲迴轉往竹北方向因而駛入對向
      車道，且迴轉時並未打方向燈。而被告所述上開行車路線
      ，核與告訴人上開指證相符，足徵告訴人之證詞可信。
（二）依現場及車損照片所示雙方機車碰撞痕跡（偵卷第12-16頁），可見被告機車遭撞擊擦痕處，係右側靠中間處座椅下方車體位置，而告訴人機車遭撞擊部位，係在左前側車身處，參以被告於檢察事務官詢問時，就車禍當時是告訴人車頭與其右側車身發生碰撞一節並不爭執（偵卷第36頁反面），是認被告機車係於往左迴轉至對向車道途中，尚未完成迴車動作，其車體明顯擋在右後方直行之告訴人機車行進路線上，因而導致告訴人不及閃避人車倒地受傷。告訴人所證車禍發生之經過，既與雙方機車碰撞之跡證相符，更足徵其指證之可信。
四、被告過失責任之認定：
（一）按汽車迴車時，應暫停並顯示左轉燈光或手勢，看清無來
      往車輛，並注意行人通過，始得迴轉，道路交通安全規則
      第106條第5款定有明文。被告領有合格之機車駕駛執照，
      於前揭時地駕駛機車行經該處，依上開規定本負有注意義
      務，而依被告肇事時之路況，當時天候晴、日間自然光線
      、柏油路面乾燥、無缺陷、無障礙物、視距良好，並無不
      能注意之情事，竟疏未注意及此，而未顯示左轉燈光或手
      勢，亦未看清對向車邊將有車輛直行駛至，即貿然往左迴
      轉駛入告訴人行進之車道，致與告訴人騎乘之機車發生碰
      撞，是認被告就本件車禍之發生確有過失。
（二）復以交通部公路總局新竹區監理所竹苗區車輛行車事故鑑
      定會鑑定意見書認「被告駕駛普通重型機車，在無號誌三
      岔路口，未顯示方向燈光左迴轉，未充分注意來往車輛，
      並讓其先行，為肇事原因」（偵卷第39-41頁），亦與本
      院前開認定相同。而告訴人之機車倒地後，其受有事實欄
      所示傷勢，堪認被告之過失行為與告訴人之傷害結果間具
      有相當因果關係甚明。被告空言辯稱：車禍發生跟我迴轉
      與否無關，是告訴人來撞我才受傷云云，顯非可採。
五、綜上，本件事證明確，被告過失傷害犯行堪以認定，應依法
    論科。
貳、論罪部分
    核被告所為，係犯刑法第284條前段之過失傷害罪。被告於
    車禍發生後，尚未為有追訴權限機關之公務員發覺前，即於
    員警前往現場處理時承認其為肇事人，嗣並接受裁判之事實
    ，有道路交通事故肇事人自首情形紀錄表（原審卷第119頁
    ）可憑。被告對於未發覺之罪自首，為鼓勵其勇於面對刑事
    責任，爰依刑法第62條前段規定，減輕其刑。　　
參、駁回上訴理由
　　原審以被告犯罪事證明確，就自首減輕其刑部分詳加說明，
    適用刑法第284條之規定，並審酌被告疏於注意而貿然迴轉
    ，致與告訴人之機車發生碰撞，違背注意義務程度不輕，且
    犯後始終否認犯行，未與告訴人達成和解或表明歉意之犯後
    態度，兼衡其就本案事故為肇事原因，自陳高中肄業、案發
    時無業、有1名成年子女、與母親同住、現依靠母親老人年
    金及姊姊支應之家庭經濟狀況，暨告訴人所受傷害程度、業
    已請領新臺幣6萬多元強制汽車責任險，對於刑度沒有意見
    （原審卷第174、176頁）等一切情狀，量處拘役50日，並諭
    知易科罰金之折算標準，核其認事用法均無不當，量刑亦稱
    妥適，應予維持。被告上訴意旨以前詞否認犯罪，指摘原判
    決不當，然其有前開過失傷害犯行，及其所辯不足採之理由
    ，均如前述，是被告上訴為無理由，應予駁回。
據上論斷，應依刑事訴訟法第368條，判決如主文。
本案經檢察官張智堯到庭執行職務。
中　　華　　民　　國　　111 　年　　9 　　月　　27　　日
                  刑事第二十五庭審判長法  官 邱滋杉
                                      法  官 黃翰義
                                      法  官 邱瓊瑩
以上正本證明與原本無異。
不得上訴。
                                      書記官 桑子樑
中　　華　　民　　國　　111 　年　　9 　　月　　27　　日
附錄：本案論罪科刑法條全文
中華民國刑法第284條
因過失傷害人者，處1年以下有期徒刑、拘役或10萬元以下罰金
；致重傷者，處3年以下有期徒刑、拘役或30萬元以下罰金。